臺灣新竹地方法院刑事判決　　　　　　　　　　　　　八十九年度訴字第二七三號
　　公　訴　人　臺灣新竹地方法院檢察署檢察官
　　被　　　告　乙○○
　　選任辯護人　李國煒律師
　　被　　　告　丙○○
　　選任辯護人　洪大明律師
　　被　　　告　辛○○
　　選任辯護人　彭火炎律師
　　　　　　　　張玉琳律師
　　被　　　告　戊○○
　　選任辯護人　許美麗律師
右列被告等因貪污案件，經檢察官提起公訴（八十八年度偵字第八八一三號），本院
判決如左：
    主  文
乙○○、丙○○、辛○○、戊○○均共同依據法令從事公務之人員，對於主管之事務
，明知違背法令，直接圖其他私人不法利益，因而獲得利益，均處有期徒刑柒年，均
褫奪公權伍年。
    事  實
一、乙○○係新竹縣新豐鄉公所農業課課員，丙○○係該鄉公所秘書，戊○○係該鄉
    公所前農業課課長（已於民國八十八年九月十四日調任同鄉公所建設課課長），
    辛○○則係新竹縣新湖地政事務所課員。新竹縣新豐鄉公所內關於自耕能力證明
    書核發與否之審核業務，係由乙○○擔任幹事，負責承辦新竹縣新豐鄉公所受理
    民眾申請自耕能力證明書及相關公文之承辦業務，是否核發自耕能力證明書之審
    查小組由丙○○兼任新豐鄉公所審理小組之召集人，戊○○、辛○○及楊意鋒（
    楊意鋒係同鄉民政課課長，其僅負責審查申請人有無提出三七五租約）則分別擔
    任該審查小組委員，均係主管新竹縣新豐鄉民眾申請核發自耕能力證明書之審查
    業務，為依據法令從事公務之人員。
二、緣本院民事執行處於受理八十七年度執字第二０七０號債權人新竹區中小企業銀
    行股份有限公司對債務人楊文君之清償借款強制執行事件時，於八十七年一月九
    日查封債務人楊文君所有、坐落於新竹縣湖口鄉○○段一三五０地號之土地及建
    物，本院民事執行處於八十八年一月十五日前往上開土地及建物履勘時，發現建
    物的鋼架部分已全部拆除，建物主體牆壁被打穿，已無人使用，經第一次拍賣流
    標後，即於同年四月二十九日以新院錦執莊字第二０七０號通知，定於同年六月
    一日進行第二次拍賣，但因上開土地的使用分區經編定為特定農業區農牧用地，
    建物為農舍，並特別註記應買人須當場提出自耕能力證明書正本，始得參與投標
    。然右開農地自八十二年起，即遭原地主楊文君違法變更使用，將該農地全部鋪
    設水泥地面建造鐵皮違章建築，充做晉元電子股份有限公司廠房，並經新竹縣政
    府在八十六年六月十六日以（八六）府地用字第六一七八二號函通知其恢復原狀
    在案，依內政部八十四年三月二十八日台內地字第八三一四二六五號函頒之自耕
    能力證明書之申請及核發注意事項第八點第一項規定：「申請核發證明書之承受
    農地之使用，應符合區域計畫法或都市計畫法有關土地使用管制法令規定」，是
    以，除非現狀改變，應無人可取得該土地之自耕能力證明。
三、庚○○明知其本人從事建築業，不具有自耕能力身分，無法取得自耕能力證明書
    ，其姊夫丁○○有現耕農地，具有申請自耕能力證明書之資格，遂向不知情之丁○○借用其名義，委託代書己○○於八十八年五月二十六日，向新豐鄉公所之承
    辦人員乙○○申請承受右開地號農地之自耕能力證明書（同一天，庚○○亦以其
    父黃景有之名義，向湖口鄉公所申請承受同一地號農地之自耕能力證明書，惟湖
    口鄉公所以正常流程通知庚○○時，上開地號農地之拍賣程序已結束，詳如後述
    ）。乙○○、辛○○、丙○○、戊○○等四人受託後，為圖該申請人庚○○取得
    應買上開農地之資格及代書己○○得以快速件（為平日收費二倍以上之費用）收
    費而代為申請該件之利益，並為趕在同年六月一日前使丁○○之申請案（實為庚○○所欲申請，一般申請案的審查時間約十五天）能順利完成以便參與本院之拍
    賣，對於其等主管之事務，均明知違背法令，竟基於犯意聯絡與行為分擔，先由
    乙○○迅速在申請當日即八十八年五月二十六日代為決行發文，以八十八年五月
    二十六日新鄉農字第二０一六二號函，委託新竹縣湖口鄉公所代查右開地號之使
    用狀況，並違反公文應送經新竹縣政府所交換傳遞之規定，逕自指示新豐鄉鄉公
    所內不知情的收發人員吳禮琴，將委託新竹縣湖口鄉公所代查之上開公文交付予
    己○○所指定之余陳孟收受，由余陳孟親自攜往新竹縣湖口鄉公所收文，因己○○復向新竹縣湖口鄉公所農業課課員甲○○請託希望能儘速辦理查勘，甲○○遂
    立即於當日會同己○○至現場實地勘查，並立即於會勘後辦稿，在新竹縣新豐鄉
    公所核發自耕能力證明書會查單上之農地使用狀況欄上登載：「德盛段一三五Ｏ
    號土地除建物乙棟外餘為水泥路面」，另在農地是否合法使用欄登載「請自行審
    查」，再將上開結果以八十八年五月二十六日湖農字第八八０八一九三號函函覆
    新竹縣新豐鄉公所（按：同一地號土地，亦有同縣新埔鎮公所於同年月二十八日
    接受鎮民邱銘山委請及湖口鄉公所於同年七月十九日接受鄉民彭春梅申請後指示
    甲○○至現場查勘，甲○○查勘後所記載之結果均相同）。詎乙○○於受理申請
    次日即同年月二十七日將丁○○之申請案提送審查小組審查，辛○○以該農地為
    水泥地而簽註「補送合法證明文件後再審查」之意見，乙○○旋以翌（二十八）
    日，以（八八）新鄉農字第二０一六三號函通知己○○，請其補送右開德盛段一
    三五０地號內建物之建照憑核，惟並未要求其需補送上開土地上水泥地面之合法
    使用證明文件，己○○隨即於同年月三十一日提供該建物於八十二年七月二十九
    日經新竹縣政府建設局以（８２）湖鄉建字第七０號所核發之使用執照（為楊文
    君在同年四月間獲知其所有之農舍將遭新竹縣政府拆除，而交付予己○○之父親
    黃秀輝保管，希望向新竹縣政府要求保留合法建物，黃秀輝因而持有該份使用執
    照）予乙○○，乙○○、辛○○、戊○○、丙○○等四人明知新竹縣新豐鄉公所
    之自耕能力證明書審查會議每月依規定僅召開二次，且同年月二十七日既已召開
    該月份的第二次審查會議，同月份理當不會再開會，乙○○竟仍於收受己○○所
    交付之右開使用執照後，於同年月三十一日，將右開審查表直接交給己○○之妻
    子李桂稜，由其攜往新竹縣新湖地政事務所予辛○○會章，辛○○明知右開農地
    「水泥地面」部分未補正合法使用證明文件，竟基於上開犯意聯絡，違反右開自
    耕能力證明書之申請及核發注意事項之規定程序，即予蓋章准予核發，並交由李
    桂稜攜回新竹縣新豐鄉公所交予乙○○，乙○○立即於當日呈送戊○○及丙○○
    二人審核，戊○○、丙○○二人均明知右開農地實際上均為水泥地面且未有合法
    使用證明文件，依法係不得核發自耕能力證明書，竟仍於當日即同年月三十一日
    准予核發申請人丁○○之自耕能力證明書並交予己○○，使丁○○取得唯一具有
    能參與本院執行處八十七年度執字第二０七０號強制執行事件拍賣右開新竹縣湖
    口鄉○○段一三五０地號農地資格之應買人，並於翌日（即同年六月一日）本院
    拍賣右開新竹縣湖口鄉○○段一三五０地號農地時，參與投標，而以土地價格新
    台幣（下同）三百零五萬元，建物價格一百八十萬元，總價四百八十五萬元之顯
    低於市場價格之低價拍得右開土地及建物，每平方公尺土地價格約僅達一千二百
    六十元，相較於本院民事執行處於同年六月三日拍賣毗鄰、亦為楊文君所有農地
    之新竹縣湖口鄉○○段一三五六地號之拍定每平方公尺土地價格約為四千一百二
    十三元，土地部分庚○○即有直接減少支付約七百萬元左右之利益，本院並因此
    於同年八月十二日發文對買受人丁○○核發新院錦執莊二０七０字第三三九九四
    號不動產權利移轉證書，致使庚○○與己○○二人因而獲得上開不法利益。
四、案經法務部調查局新竹縣調查站移送臺灣新竹地方法院檢察署檢察官偵查起訴。
    理  由
一、本案之先決問題：
（一）按在本案中，被告乙○○、辛○○、丙○○、戊○○等四人所受追訴之罪名為
      「公務員對於主管之事務圖利他人罪」，即修正前貪污治罪條例第六條第一項
      第四款之「對於主管或監督之事務，直接或間接圖私人不法之利益者」，再依
      修正前貪污治罪條例同條第二項之規定，該圖利罪係明文處罰既遂與未遂犯。
      惟被告四人行為後，原貪污治罪條例第六條第一項第四款之法定刑度未改變，
      但文字修正為「對於主管或監督之事務，明知違背法令，直接或間接圖自己或
      其他私人不法之利益，因而獲得利益者」，要求須公務員有明知違背法令之情
      形外，並於同條第二項廢除原第四款處罰未遂犯之規定，即修正後之貪污治罪
      條例第六條第一項第四款之圖利罪僅處罰既遂犯，也就是公務員自己或其他私
      人，並未因此獲得利益時，縱使公務員確有違法情事，亦因犯罪後之法律已廢
      止其刑罰而不罰。
（二）次按，拍賣之不動產，買受人繳足價金後，執行法院應發給權利移轉證書，買
      受人自領得執行法院所發給權利移轉證書之日起，取得該不動產所有權；因強
      制執行，於登記前已取得不產物權者，非經登記，不得處分其物權，強制執行
      法第九十七條、九十八條第一項、民法第七百五十九條，分別定有明文。即買
      受人在取得執行法院所發給之不動產權利移轉證書時起，無待登記，即成為該
      不動產之所有權人。本案中庚○○借丁○○之名義申請新竹縣新豐鄉公所核發
      自耕能力證明之用意在參與本院所拍賣上開農地之應買，其目的在取得上開新
      竹縣湖口鄉○○段一三五０地號之土地及建物之所有權，故本案中被告四人被
      訴涉犯貪污治罪條例第六條第一項第四款圖利罪之既、未遂標準，應係以法院
      是否核發不動產權利移轉證書為斷，如法院已核發不動產權利移轉證書，實際
      買受人庚○○（名義上為丁○○）即獲有不具自耕能力之人（即丁○○）得以
      具自耕能力之身份買受本院拍賣之上開農地，且較上開毗鄰相類土地減少支付
      約七百萬元之利益，即便嗣後該不動產權利移轉證書因發現買受人丁○○不具
      有自耕能力而被法院撤銷，亦無影響；至於代書己○○部分則係在其以遠短於
      一般申請人從申請到核准約十五天之六天期間即為丁○○（庚○○所借用之名
      義人）取得自耕能力證明，而自庚○○處取得二倍以上之代書費用時，即為既
      遂，合先敘明。
二、訊據被告乙○○、丙○○、辛○○、戊○○四人，固均坦承有在較短的期間內准
    予核發自耕能力證明給庚○○，惟均辯稱：我們都是依照法令審查，是甲○○在
    代查時沒有註記清楚，而既然該棟建物屬農舍，其圍繞的水泥地面本來就可以作
    精緻農業，我們核發過程並無問題，也不是再開第三次會，是申請人後來補件了
    ，我們就接受審查，與讓代書跑件、未經過縣政府交換公文等，這些都是便民措
    施，我們並沒有圖利任何人等語。惟：
（一）按在八十八年五月間，政府尚未開放農地自由買賣，依據土地法第三十條之規
      定，私有農地所有權之移轉，其承受人以能自耕者為限，據此，核發自耕能力
      證明書之法令依據有四─
    １．「土地法第三十條」：即私有農地所有權之移轉，其承受人以能自耕者為限
        ，如違反者，其所有權移轉無效。
    ２．內政部八十四年三月二十八日台內地字第八三一四二六五號函所修正訂定之
        「自耕能力證明書之申請及核發注意事項」，其中第一點即清楚規定：自耕
        能力證明書之申請及核發，應依本注意事項辦理；第八點第一項復規定：承
        受農地之使用須符合區域計畫法或都市計畫法有關土地使用管制法令規定。
    ３．臺灣省政府八十四年七月二十一日八四人府一字第一五０二四一號函修正訂
        定之「臺灣省各鄉（鎮、市、區）公所核發自耕能力證明書審查小組設置要
        點」，此要點第二點規定臺灣省各鄉（鎮、市、區）公所核發自耕能力證明
        書審查小組之任務為審核申請人自耕能力，第六點中即規定自耕能力證明書
        審查小組之審查會議，每二週召開一次，必要時得召開臨時會議。
    ４．臺灣省政府八十四年五月二十四日八四府地三字第一四三一四七號函修正訂
        定之「核發自耕能力證明書審查表等書表及流程」，即上開核發自耕能力證
        明書審查小組在審查申請人是否具備自耕能力時，均應依核發自耕能力證明
        書審查表上所規定之十項審查項目，依審查說明逐一進行審查，在審查項目
        第七項第一款復規定：現耕農地、承受農地之使用須符合區域計畫法、都市
        計畫法等有關土地使用管制法令規定。在該項之審查說明即規定：(1)依實地
        勘查情形認定，(2)必要時得簽會建管等相關單位認定。
      即被告乙○○、丙○○、辛○○、戊○○等四人與證人楊意鋒共五人依據上開
      臺灣省各鄉（鎮、市、區）公所核發自耕能力證明書審查小組設置要點所組成
      之審查小組，所據以審查是否核發本件申請人丁○○自耕能力證明書時之法令
      依據為上開四種法令，除已據被告四人分別供承在卷外，並有臺北市政府地政
      處九十年十二月五日北市地三字第０九０二二八六二二００號函、新竹市北區
      區公所九十一年二月二十二日北經字第０九一０００二一七二號函及新竹市香
      山區公所九十一年二月二十五日香經字第九一００００一七九０號函等附於本
      院卷二可佐，如有不符合上開法令規定之情形，審查小組即應不予核發，並無
      得以討價還價之空間。
（二）經查，系爭楊文君所有、坐落於新竹縣湖口鄉○○段一三五０地號之土地及建
      物，由本院執行處依據債權人之請求預計在八十八年六月一日進行第二次拍賣
      ，應買人當場須能提出自耕能力之正本，此有本院八十八年四月二十九日新院
      錦執莊字第二０七０號函影本一份附卷可稽，而上開新竹縣湖口鄉○○段一三
      五０地號土地之地目為「田」，使用分區經編定為特定農業區農牧用地，此情
      亦在該土地之土地登記謄本上記載甚明，在自耕能力證明書審查表第二項中亦
      清楚載明應依土地登記簿記載之編定使用種類審查，被告四人對此點應非不知
      情。而上開農地自八十二年起，即遭原地主楊文君違法變更使用，將該農地全
      部鋪設水泥地面建造鐵皮違章建築，充做晉元電子股份有限公司廠房，並經縣
      政府以八十六年六月十六日（八六）府地用字第六一七八二號函通知楊文君應
      恢復原狀，有上開函文一件附卷可稽（參調查站卷附件三十），依湖口鄉公所
      接受委託後，至現場勘查之證人即農業課課員甲○○，在會勘上開農地後所記
      載之現狀為「德盛段一三五Ｏ號土地除建物一棟外，餘為水泥路面」，此有其
      登載在新豐鄉公所核發自耕能力證明書會查單上之使用狀況如何欄之記載可憑
      （參調查站卷附件十七），然晉元電子股份有限公司廠房因該公司經營不善而
      停止該廠之生產工作，八十七年底遭不明人士破壞建物，惟地基一、六米之水
      泥基座並未拆除，直至八十八年八月間該地號土地移轉所有權以前，該工廠地
      基均未拆除，亦未恢復原狀使用，此情亦據證人即楊文君之外甥女婿蔡龍賢於
      調查局訊問時敘明甚詳，並有財團法人中華工商鑑測研究中心報告書中所附之
      現場照片四十二張在卷可參。是以，上開農地既已先違反區域計畫法之使用分
      區之規定而全部舖設水泥地面，原地主楊文君又拒不恢復原狀，事實上，在本
      院拍賣該地號土地前，除了由新竹縣政府執行公權力予以恢復原狀外，任何人
      應均無法取得核發之自耕能力證明書。此亦可由新竹縣新埔鎮公所轄內鎮民邱
      銘山與同縣湖口鄉公所轄內居民楊彭春梅二人，分別於八十八年五月二十八日
      、同年七月十九日，向新埔鎮公所及湖口鄉公所申請核發上開德盛段一三五０
      地號農地同一筆土地之自耕能力證明時，新埔鎮公所及湖口鄉公所均依據前開
      證人甲○○在審查單上所為相同之記載「除建物一棟外，餘為水泥路面」審查
      後，新埔鎮公所審查小組依據法令即認「依規不合」將申請人之申請退回，新
      埔鎮公所之理由即引述前開「申請核發證明書之承受農地之使用應符合區域計
      畫法有關土地使用管制法令規定」，湖口鄉公所審理小組亦以「德盛段一三五
      號土地上水泥地面非供農業使用，請予恢復原狀使用，並通知在案，迄今無法
      補正，原件退回」而退回申請人之申請，此有新竹縣新埔鎮公所八十八年七月
      十五日新埔農字第七六三三號函及湖口鄉公所八十八年九月十日湖所字第三０
      七八四號函及會查單分別附於法務部調查局新竹縣調查站卷內可參至明。
（三）次查，雖然被告等四人均辯稱，該建物係農舍，有合法之使用執照，其等認定
      水泥地面可供作精緻農業使用等語即屬有據，惟被告四人所審酌之此點，顯非
      就上開申請人所欲承受之土地狀況依前開法令就現狀詳為審核，而係預為承受
      人在依法承受舖滿水泥之農地後所可能之合法用途設想，如被告等人之所辯可
      以採信，那麼應該不會發生有人申請被拒絕之情事。況被告辛○○雖批示要求
      申請人補件，但並未註明是補何種文件，而代書己○○在極短之時間內所取得
      之新竹縣政府建設局在八十二年七月二十九日就上開建物所核發之使用執照（
      參調查站卷附件十九），係本件債務人楊文君在八十八年四月間獲知其所有之
      上開農地將遭新竹縣政府拆除時所交付己○○之父黃秀輝保管，以便藉此向縣
      府要求保留合法建物部分之情，業據證人己○○於調查站訊問時證述在卷，而
      在同一地號土地上，證人庚○○曾在同一時間，以其父黃景有之名義向湖口鄉
      公所提出申請自耕能力證明，惟在湖口鄉公所依正常程序通知補件時，本件新
      豐鄉公所已因代書己○○自動幫其補上楊文君所有的上開建物使用執照而核發
      自耕能力證明，既已取得該證明，湖口鄉公所部分即因逾期未補件而被駁回等
      情，亦據證人庚○○於本院訊問時證述綦詳（參本院卷一、九十年六月五日訊
      問筆錄）。由此不但可見本件申請案的審查時間僅有五個工作天（自八十八年
      五月二十六日至同年月三十一日，扣除三十日為星期日），與被告等四人坦承
      一般正常程序下的申請案自申請時起到核發約十五天的時間相較確實過快，亦
      可見上開建物使用執照應係被告四人為掩人耳目所批示應補，並准其補上之證
      明文件，此建物之使用執照與核發自耕能力證明間應無何關連才是。
（四）再查，本件由庚○○委託代書己○○向其戶籍所在地之新豐鄉公所申請自耕能
      力證明案，證人己○○係於八十八年五月二十六日上午送件，被告乙○○在很
      短之時間內，即取得該申請書，並立即在當日發出新豐鄉公所八十八年五月二
      十六日新鄉農字第二０一六二號委託湖口鄉公所代查之函文，然依正常之處理
      程序，該公文須經過新竹縣政府交換傳遞予湖口鄉公所，本件竟違乎常態，由
      被告乙○○指示收發吳禮琴，直接將公文交付予證人己○○所指定之余陳孟，
      此情亦據證人吳禮琴證述在卷，俟湖口鄉公所之承辦人員甲○○當日下午到現
      場查勘，填具意見在會查單上後，甲○○即辦理覆函連同其查勘結果又快速被
      送回到新豐鄉公所，次日（即同年月二十七日）乙○○收到湖口鄉公所發文函
      覆之會查單，即立刻受理簽辦；相對之下，新豐鄉公所在同一天（八十八年五
      月二十六日）所發出之新鄉農字第二０一五八號函文，要求內容相同、代查鄉
      民范陳玉雲所申請自耕能力證明書、亦為承受上開德盛段一三五０地號土地使
      用現況之文件，湖口鄉公所遲至同年月二十八日始簽收，再以一般正常公文旅
      行，透過新竹縣政府與公所間交換傳遞公文（正常程序上，收文因此會有二日
      之差距），至同年月三十一日始由證人甲○○前往現場會勘，此除據證人甲○○證述在卷外，且為被告乙○○所不否認，並有新竹縣湖口鄉收文三聯單二份
      影本附於調查站卷內可憑（附件二十八），故本件丁○○（即庚○○）之申請
      案，顯異乎一般處理公文之流程及習性，應可確認。再經本院向新竹市政府函
      詢關於所屬各區公所間往來之函文程序，亦表示各區公所間的函文必須經過新
      竹市政府交換傳遞，並不得假手機關以外人員親自遞送，而正常流程從甲區公
      所發文至乙區公所須一至二個工作天，此有新竹市政府九十年十一月二十九日
      （九十）府行文字第八八七六一號函一份附於本院卷二可參，雖然新竹市政府
      、新竹縣政府係二個不同、互不隸屬的單位，二者作法或有不同，惟在八十八
      年間，政府機關所謂便民措施並不普及，況本件事發後之八十九年五月間，被
      告乙○○、丙○○、戊○○等三人所屬之新豐鄉公所發文予新竹縣政府函請新
      竹縣政府釋示時，新竹縣政府亦以：因各業務單位承辦案件屬性不一，本府無
      法就本案作通盤之解釋，就一般公文之簽收，乃由業務相關單位就公文急迫性
      等因素，應有便利當事人具領或收受之權宜，惟涉及機密性或事關權益等函文
      之具領，應由各業務單位依公文送達方式為之較妥，有上開新竹縣政府八十九
      年五月二十五日八九府行法字第五九六九七號函一份附於本院卷一第七十四頁
      可憑，由新竹縣政府之函文可認，在八十八年五月間，新竹縣政府所轄之各鄉
      、鎮公所間往來之函文，亦顯少交由人民來遞送無誤，新竹縣政府之上開函文
      應僅係在政府機關欲發給人民之公文書有急迫情形時，得由人民具領或收受所
      為之解釋。
（五）又查，依據上開臺灣省鄉（鎮、市、區）公所核發自耕能力證明書審查小組設
      置要點第六點已明確規定，自耕能力審查小組每月開會二次，已如前述。既稱
      開會，即應非係單純將申請資料在各審查小組成員間流傳、各自表示意見，自
      應當係在各審查小組成員均在場之情況下，就具體個案是否符合上揭（一）所
      示１至４種法令規令之情形為充分之意見討論，就應否核發、尚欠缺何種證明
      文件等交換意見，如須補足何種證明文件始符合核發之標準，自亦當係會議中
      達成共識所得之結論，始與臺灣省鄉（鎮、市、區）公所核發自耕能力證明書
      審查小組設置要點第六點中所指之「開會二次」之真正意涵相符。然：新豐鄉
      公所開會之日期定為每月五日及二十七日，此為被告乙○○所坦承，本件依審
      查單上流程之記載係在八十八年五月二十七日由被告辛○○在審查單上簽註「
      補送合法證明文件後再審查」之意見，可見，在八十八年五月二十七日的會議
      上，因申請人丁○○提出的資料不全，故該案應尚未進行至實質「審查」階段
      ，然在同年月三十一日被告辛○○、戊○○、丙○○三人竟即准予核發丁○○
      自耕能力證明，究竟審查小組有無開會？是否須要開會？在在充滿疑問，觀諸
  被告等人於調查站應訊、檢察官偵查中及本院訊問時所述不一，被告乙○○於
      調查站訊問時稱：「固定於每月五日及二十五日各召開一次，該會議以逐條審
      查方式進行‧‧‧」，就本件丁○○申請承受湖口鄉○○段一三五０地號農地
      自耕能力證明書，則稱：「該審查小組會議於五月二十七日於本公所會議室召
      開，共有審查小組委員丙○○、辛○○、戊○○及我本人出席‧‧‧」、「因
      五月二十五日有部分審查小組委員無法出席，遂在該次會議召開前即決定延後
      至五月二十七日召開」；被告丙○○於調查站訊問時稱：該審查會議於八十八
      年五月二十七日上午在鄉公所農業課召開，出席人員包括戊○○、辛○○及乙○○云云‧‧‧，因五月二十七日已召開過會議，當日審查即認為丁○○申請
      案僅缺合法證明，五月三十一日當天丁○○補送有關缺件後就完成合法程序」
      ；另被告戊○○、辛○○二人於調查局訊問時，均稱並未召開審查小組會議，
      本件係乃採書面審查，如有意見則自行在審查表上擬處意見；而被告乙○○於
      檢察官訊問時仍堅稱本件有開會審查，丙○○於檢察官訊問時則改稱本件乃以
      書面審方式進行，被告辛○○於檢察官訊問時仍堅稱是書面審查，被告戊○○
      於檢察官訊問時則又稱本件乃會過後於二十七日審查然後再會過，被告四人於
      本院訊問時則均改稱係採書面審查，二十七日審查後要申請人補資料，後來他
      的資料補來了，為了便民，我們就讓他的案子過（參本院卷二、九十一年四月
      三十日訊問筆錄、九十一年六月十八日審理筆錄）。綜上所述，被告四人對於
      本件採取何方式審查，所述前不一，如係在五月二十七日已開過會後，又於同
      年月三十一日再會審，使該案能迅速通過，應有未待下次開會即再度以書面召
      開會議之嫌，應本件實看不出有何狀況是符合上開臺灣省各鄉（鎮、市、區）
      公所核發自耕能力證明書審查小組設置要點第六點但書所指之「必要時」，如
      本件係一開始即採取書面審查，即表示該申請作業與一般其他案件之原則即一
      個月僅開二次會議之顯然不符，被告四人確有違背法令之處。另就時間而言，
      證人己○○於八十八年五月二十六日送件，僅在一日之時間即會勘完畢，趕在
      翌日的審查會上審查，再立即命其補件，丁○○終於在同年月三十一日取得參
      與本院在隔日所進行之上開農地拍賣所必須的自耕能力證明書，若非被告乙○○、丙○○、戊○○、辛○○等四人盡力配合下，證人丁○○始不可能在同年
      六月一日取得資格參與投標，被告四人確有圖利庚○○、己○○二人甚明，否
      則同時間，證人庚○○以其父黃景有之名義申請之自耕能力證明亦應可取得，
      證人庚○○大可以自己父親之名義參與投標，又何須煩勞外人丁○○，造成日
      後可能潛伏的更多困擾？被告四人所辯係便民等詞，顯不可採。
（六）況查，證人丁○○於八十八年五月時，已在遠東紡織股份有限公司連續任職達
      三十年，且申報之年所得有八十萬餘元，其竟仍在代書己○○與證人庚○○之
      指示下，由證人丁○○書立不實之切結書表示並無專任農耕以外之職業或勞動
      工作（按：此點為內政部八十七年四月四日所發台（８７）內地字第八七八一
      四四０號函中所指是否可以撤銷已核發之自耕能力證明書之問題），此有該份
      切結書、八十三至八十六年度納稅人丁○○之綜合所得稅核定通知書等附於調
      查站卷可按（參附件二十一、二十五），證人丁○○於調查站初訊問時，坦承
      其對於所購之地一無所知，均由庚○○全權處理，其只是單純投資而已，僅負
      責簽章，實際用途為何，並不清楚，核與實際從事建材生意之證人庚○○於調
      查站初訊時坦承乃因無申請自耕能力證明書之資格，遂單純借用丁○○名義購
      買資為投資之用途相符，雖其二人於檢察官訊問及本院調查時時改稱係二人共
      同購買，準備將來退休後耕種使用云云，然其等事後之改口恐均係配合被告四
      人所為之改變，難以採信。
（七）另查，又因證人庚○○得以唯一之身份在本院拍賣上開土地時標售該土地，而
      以其所出之低價得標，以致面積二四二０平方公尺之土地以三百零五萬元之價
      格即標得，此與事隔二日即八十八年六月三日，在上開土地旁、亦為同一所有
      權人楊文君所有之同段一三五六地號、面積一三００平方公尺、相同地目、面
      積更為方正、但並未作違法使用之農地，以五百三十六萬元之價格賣出相較，
      每平方公尺分別為一二六０、四一二三元之價格，已相差二八六三元，此有臺
      灣新竹地方法院之民事執行處就上開一三五０地號及一三五六地號（本院八十
      七年度執字第一一八三號）強制執行卷中拍賣相關資料、地籍圖等附於調查站
      卷（附件三十三至三十五）可稽，是以在被告四人等有意之安排及曲解法令之
      情況下，證人庚○○、名義上之丁○○，成為唯一符合規定之應買人，不論建
      物，光單以土地計算，證人庚○○即獲得減少支付出七百萬元左右之利益。本
      院民事執行處並於八十八年八月十二日發文對買受人丁○○核發新院錦執莊二
      ０七０字第三三九九四號不動產權利移轉證書，此有上開不動產權利移轉證書
      附於本院八十七年度執字第二０七０號民事執行卷二第二八八頁可憑，本院並
      同時通知新竹縣新湖地政事務所塗銷上開一三五０地號土地上之查封及抵押權
      登記，直至八十九年六月十二日，本院民事執行處始以新院錦執莊字第二０七
      ０號函認上開丁○○所取得之自耕能力證明被新豐鄉公所撤銷，自始不生效力
      ，丁○○於八十八年六月一日所為投標即屬不備程式，本院於同日所為之拍定
      應予撤銷，而連帶撤銷上開本院所核發之不動產權利移轉證書，業經本院調閱
      上開本院民事執行處八十七年度執字第一一八三號執行卷全卷核閱無誤。依上
      開說明，縱使該不動產權利移轉證書事後被本院撤銷，然仍無礙於丁○○曾於
      八十八年八月十二日因拍賣而取得上開一三五０地號所有權之事實，被告四人
      直接圖利證人庚○○與己○○二人，並使其二人因而獲得利益之事實，亦足認
      定。
（七）復查，至於審查小組另一成員楊意鋒乃新豐鄉公所民政課課長，其僅就所申請
      人所欲承受之農地是否有三七五減租約定部分以書面審查，而該項審查部分在
      本院民事執行處之拍賣公告中已具體記載並無三七五減租之情事，有上開通知
      附卷可憑，並據證人楊意鋒及民政課課員林礽梅證述在卷，是以，證人楊意鋒
      就本件自耕能力證明書之核發與否並無掌控之能力，應予敘明。又雖然八十九
      年一月二十六日總統修正公布之農業發展條例，對於農地之利用或管理已採取
      較寬之規定，惟被告四人在審核本件申請時，自應以當時所使用之法律及背景
      為衡量依據，況被告四人對於本件採取事後申請人所可能利用之角度設想，非
      以法令所規定應以當時承受地之客觀情形為考量，已顯有不當及違法之處，已
      如前述，自不能以嗣後法律修正而認定當時被告四人所為之處分並無違誤。
    綜上所述，被告乙○○、丙○○、辛○○、戊○○四人違反法律之規定，且又以
    不正常之公文流程及審核程序進行審核，使前開臺灣新竹地方法院第二次拍賣德
    盛段一三五０地號之土地時，丁○○成為唯一之合格應買人，而以低價得標，並
    使代為跑件之代書己○○取得代理本件成功之利益，其等確有圖私人不法利益之
    事證已臻明確，被告四人之犯行已堪認定，均應予依法論科。
三、再按，貪污治罪條例第六條業已於被告乙○○、丙○○、辛○○、戊○○四人行
    為後修正，有如前述（法定刑並未修正，僅修正構成要件及廢除處罰第一項第四
    、五款未遂犯之規定），比較新舊法之規定，以變更後之新法對被告有利，依刑
    法第二條第一項前段之規定，自應適用裁判時之新法。核被告武基、丙○○、辛○○、戊○○四人所為，均係犯修正後貪污治罪條例第六條第一項第四款之公務
    員對於主管之事務，直接圖其他私人不法之利益罪。被告乙○○、丙○○、辛○○、戊○○四人間就上開犯行，有犯意之聯絡與行為之分擔，均為共同正犯。爰
    審酌被告乙○○、丙○○、辛○○、戊○○等四人均身為依法執行公務之人，明
    知應依循法令執行公務，竟為圖他人之利益而犯本案，幸其等所核發之自耕能力
    證明書嗣後已被撤銷，本院民事執行處亦據以撤銷其等所圖利之庚○○（名義上
    之丁○○）所獲得之拍定，惟其等除圖利他人外，並造成國家司法、地政機關等
    嚴重之人力、物力之浪費等一切情狀，分別量處如主文所示之刑，並均依修正後
    貪污治罪條例第十七條之規定，併宣告褫奪公權五年，以示懲儆。
四、據上論斷，應依刑事訴訟法第二百九十九條第一項前段，貪污治罪條例第二條前
    段、修正後第六條第一項第四款、第十七條，刑法第十一條前段、第二條第一項
    前段、第二十八條、第三十七條第二項，判決如主文。
本案經檢察官林佳穎到庭執行職務。
中      華      民      國    九十一    年      七      月     十二     日
                                  臺灣新竹地方法院刑事第一庭
                                      法  官    遲中慧
右正本證明與原本無異。
如不服本判決，應於判決送達後十日內向本院提出上訴狀( 應附繕本 )，上訴於
臺灣高等法院。
                                      書記官    龔柏萃
中      華      民      國    九十一    年      七      月     十二     日
附錄本案論罪科刑法條全文：修正後貪污治罪條例第六條第一項第四款有下列行為之
一者，處五年以上有期徒刑，得併科新台幣三千萬元以下罰金：
四  對於主管或監督之事務，明知違背法令，直接或間接圖自己或其他私人不法利益
，因而獲得利益者。
